【裁判字號】    98,訴,76
【裁判日期】    980702
【裁判案由】    國籍事務
【裁判全文】
臺北高等行政法院判決
                                        98年度訴字第76號
                              .
原      告  甲○○
送達代收人  乙○○
被      告  內政部
代  表  人  丙○○部長）住同.
訴訟代理人  丁○○
上列當事人間因國籍事務事件，原告不服行政院中華民國97年11
月14日院臺訴字第0970092394號訴願決定，提起行政訴訟，本院
判決如下：
    主      文
原告之訴駁回。
訴訟費用由原告負擔。
    事實及理由
一、事實概要：
    原告於民國（下同）96年12月28日依國籍法第4 條第1 項第
    1 款規定申請歸化中華民國國籍，經臺北市政府於97年1 月
    8 日以府民四字第09730203900 號函轉被告，被告於97年4
    月21日以台內戶字第0970068043號函復臺北市政府，以經被
    告入出國及移民署專勤事務第一大隊臺北市專勤隊（下稱臺
    北市專勤隊）訪查結果，原告與配偶洪佑松未有同居事實，
    且雙方陳述有多處相異，婚姻之真實性顯有疑義，礙難許可
    歸化我國國籍，並副知原告。原告不服，提起訴願，經遭駁
    回，遂向本院提起行政訴訟。
二、原告訴稱：
  (1)原告不服內政部97年4 月21日台內戶字第0970068043號函之
    行政處分於97年5 月28日提起訴願，臺北市專勤隊隨後來查
    是否同居之事實，原告明白告知原告配偶洪佑松已在土城看
    守所服刑，即將出獄，臺北市專勤隊表示待其出獄，將再度
    來查是否有同居之事實，惟其以移署專一北市字第097001
    2391號函查復無同居事實，隱匿真正查訪過程，並再以行政
    處分前之理由列舉，草率了事。又原告配偶因常酗酒鬧事，
    也常到原告工作地點鬧，所以距今約1 年前，原告老板要求
    原告配偶搬離居所，故有一段時間原告是自己住，那段期間
    原告配偶則在外打零工度日，原告申請歸化，專勤隊人員來
    訪查時，剛好原告配偶先生被關在土城看守所，所以沒有遇
    到。
  (2)有關行政處分前之列舉說法不一，蓋延平北路房屋租金是
    原告支付，配偶洪佑松無所事事，尤其貪圖小利充當公司人
    頭，有案可查，當然對數字是沒有概念；有上述問題，怎
    麼會有互相衝突的問題，況原告只在五股工廠上班，是住於
    延平北路，臺北市專勤隊相當清楚；初識之地點或介紹人
    ，原告配偶之認知係以其朋友阿龍介紹時之地點，而原告卻
    是以在原告公司經同事介紹時認識，其經過緣由是大夥在臺
    北火車站印尼餐廳聚餐，阿龍一一介紹我們認識，在其後，
    阿龍帶著原告配偶至原告公司經原告同事阿忠的正式介紹當
    朋友；延平北路租屋中的客廳有電視，而租屋中的房間內
    沒有，臺北市專勤隊相當清楚，但電視是屬於房東的。且因
    原告配偶有酗酒惡習，故臺北市專勤隊訪查時，原告配偶之
    回答與原告會有所出入。另臺北市專勤隊綜合研判，房東為
    原告7 年前之外勞僱主，原告可能利用原告配偶當人頭辦理
    結婚，再由房東僱用在五股工作係屬顛倒是非，錯誤研判。
    蓋原告係因在台當外勞而認識原告配偶進而結婚，也因房東
    人好才給與幫工，其實現有外勞僱用規則已相當寬鬆，公司
    可直聘，3 年到期再延3 年。原告與原告配偶之婚姻是真實
    ，因原告配偶洪佑松另涉有刑事案件常進出監獄，原告才需
    要去找工作。
  (3)被告於台內戶字第0970122442號訴願答辯書內容所述（a ）
    第1 頁最後1 行：訴願人原係越南國人士、（b ）第2 頁中
    段：結婚有回印尼娘家宴客、（c ）第3 頁的(二)越南國籍..
    越南國籍，錯誤百出，甚至於再經行政院11位訴願審議委員
    會審議後做出訴願決定書，過程難免疏於嚴謹。
  (4)綜上，原告主張原告與其配偶間之婚姻實屬真實，非如有被
    告所稱利用原告配偶當人頭辦理結婚之情事，原處分應予撤
    銷，被告應准予原告歸化中華民國國籍等語。因而聲明：「
    訴願決定及原處分均撤銷，被告應作成准予原告歸化中華民
    國國籍之行政處分，訴訟費用由被告負擔」。
三、被告抗辯：
  (1)按國籍之賦予，係國家主權之行使，各國對於婚姻移民大多
    設移民官以審酌其婚姻之真實性。因跨國婚姻不僅係男女雙
    方之結合，尚涉及移民問題，故如侷限於民法範疇，而無法
    從行政法去論斷其婚姻之真實性，結果殊值堪慮。又申請人
    欲以國人之配偶身分申請歸化取得我國國籍，自宜檢附其婚
    姻屬實之證明文件，俾供行政機關審酌，行政機關認有調查
    事實之必要時，亦得依行政程序法之相關規定，予以調查。
    又國籍法第4 條係屬特殊條件之歸化，外國人或無國籍人為
    我國人之配偶，得依國籍法第4 條第1 項第1 款規定優予申
    請歸化我國國籍，究其立法目的，係考量夫妻共同締結婚姻
    ，長期共同生活於我國，宜使該家庭成員同屬一國籍，以免
    影響其共同生活，故此規定之前提係婚姻屬實，有終生共同
    生活之真意，方賦予其國籍。惟如外國人係為取得我國國籍
    ，而與我國人締結婚姻，以較優惠之規定申請歸化，即有違
    此規定之立法意旨。
  (2)原告原係印尼國人士，與我國人洪佑松（設籍於臺北市）於
    92年11月10日結婚，嗣於96年12月28日申請歸化我國，經臺
    北市政府層轉被告核辦。惟據臺北市專勤隊查復，原告與其
    配偶無共同生活之事實，且夫妻於接受面談時，說法不一。
    渠等陳述相異部分，列舉如下：
    延平北路房屋之租金：洪佑松稱租金為每月新臺幣（下同
      ）1萬元，原告稱每個月為3 千元至5 千元。
    現住地：洪佑松稱現住於漢口街，原告現住臺北縣五股鄉
      房東所有之工廠，未住於延平北路。
    初識之地點：洪佑松稱於臺北火車站印尼餐廳認識，原告
      稱於延平北路鐘錶行認識。
    延平北路租屋中有無電視：洪佑松稱租屋中有電視，原告
      則表示沒有。
  (3)另臺北市專勤隊亦綜合研判，原告於延平北路所租房屋之房
    東林黃淑貞7 年前為原告之外勞雇主，可能利用國人洪佑松
    充當人頭辦理結婚後，再由林黃淑貞僱用在五股工作。被告
    因無法確認其婚姻之真實性，故無法許可其歸化我國。原告
    辯稱其與配偶洪佑松結婚有回印尼娘家宴客，並有照片為證
    ，至臺北市專勤隊查復，夫妻2 人陳述相異，無共同生活事
    實，係因洪佑松經常喝酒鬧事，貪圖小利充當人頭，工作不
    穩定，經常不回家。為求審慎，被告以97年6 月18日台內戶
    字第0970085957號書函請臺北市政府轉知原告提出其婚姻屬
    實相關證明至住所地戶政事務所說明，另被告戶政司以97年
    6 月16日內戶司字第0970085957號書函請臺北市專勤隊再予
    查明。臺北市政府以97年7 月2 日府民四字第09703800100
    號函送原告之結婚公證書影本及照片8 張至被告供參；臺北
    市專勤隊則以97年7 月15日移署專一北市字第0970012391
    號書函查復，原告與洪佑松顯無同居事實，1 人係居住於延
    平北路，另1 人係居住於漢口街。此外查閱2 人97年1 月至
    6 月通話明細，2 人每月甚少聯繫，只在1 月下旬聯繫頻仍
    ，另於97年3 月5 日（97年3 月6 日實施面談之前1 日）該
    等2 人亦聯繫頻仍。故縱使原告稱因其先生洪佑松無所事事
    ，對數字沒有概念，或夫妻彼此認知不同，以致陳述相異，
    惟如原告與洪佑松先生確有共同生活之事實，豈會就住家擺
    設、房屋租金等重要生活事項有如此相異之陳述。且2 人無
    共同生活之事實，並無特殊原因，平常亦甚少聯繫，與常情
    明顯不合，故其婚姻真實性令人質疑，被告否准其歸化我國
    國籍之申請並無違誤。且專勤隊作婚姻情形事實訪查並非只
    有一次，在前一次訪查時，原告配偶並未關在看守所，依當
    時訪查紀錄其配偶之陳述與原告之陳述並不相符，有違夫妻
    生活之經驗法則。
  (4)原告經被告否准其歸化我國國籍之申請，雖已喪失印尼國籍
    ，惟其仍得向印尼政府申請回復印尼國籍，尚不致於成為無
    國籍人。且回復印尼國籍之前，仍得在臺繼續居留，尚不影
    響其基本生活及權益。又原告亦可以用其他方式或身分申請
    歸化，不見得須以中華民國配偶之身分申請，原告可以一般
    外國人或無國籍人之身分申請。
  (5)綜上，被告以原告以國人之配偶身分申請歸化，惟與其夫無
    共同生活事實，且對諸多事項說法不一，其婚姻真實性顯有
    疑慮，故無法依國籍法第4 條第1 項第1 款規定許可其歸化
    國籍，被告否准其歸化我國國籍之申請並無違誤等情，資為
    抗辯，而聲明：「原告之訴駁回，訴訟費用由原告負擔」。
四、得心證之理由：
  (1)按外國人或無國籍人，現於中華民國領域內有住所者，申請
    歸化我國國籍原則上要具備於中華民國領域內每年合計有
    183 日以上合法居留之事實繼續5 年以上、年滿20歲並依
    中華民國法律及其本國法均有行為能力、品行端正無犯罪
    紀錄、有相當之財產或專業技能足以自立或生活保障無虞
    、具備我國基本語言能力及國民權利義務基本常識等要件
    （參見國籍法第3 條第1 項）；但如果是中華民國國民之配
    偶，具備上開至要件者，只要於中華民國領域內每年合
    計有183 日以上合法居留之事實繼續3 年以上（參見國籍法
    第4 條第1 項第1 款）即可申請。換言之，一般人申請歸化
    合法居留之事實要繼續5 年以上，而具備中華民國國民配偶
    之身分者要繼續3 年以上即可。但既然以「配偶之身分」為
    前提，在審查歸化時當然要考量婚姻狀況，就夫妻共同經營
    婚姻生活，外籍配偶可否許可歸化我國國籍，自應以申請時
    其婚姻真實為前提。
  (2)原告申請歸化時，經臺北市專勤隊查察結果，原告居住於臺
    北市○○○路，其配偶洪佑松居住於臺北市○○街，無共同
    居住之事實（參原處分卷p-05），且原告與其配偶洪佑松就
    之陳述有諸多不一致之處，臺北市○○○路房屋租金及繳
    交日期：洪佑松君稱每月5 日繳交房租1 萬元（參原處分卷
    p-06）；原告稱每月不定期繳交房租3 千元至5 千元（參原
    處分卷p-10）；二人初識地點：洪佑松稱在臺北火車站印
    尼餐廳認識（參原處分卷p-06）；原告稱在臺北市○○○路
    鐘錶行認識（參原處分卷p-10）；介紹人之綽號：洪佑松
    稱介紹人綽號為阿龍（參原處分卷p-06）；原告稱介紹人綽
    號為阿忠（參原處分卷p-10），臺北市○○○路租屋是否
    有電視：洪佑松稱有電視（參原處分卷p-06）；原告稱沒有
    電視（參原處分卷p-10），有經洪佑松、原告簽名捺指印之
    97年3 月6 日面談紀錄影本附卷可稽，該筆錄簽名之真正亦
    經原告確認無誤（本院卷p-46），經由何人介紹、在何處認
    識事關雙方交往之源起，而是否同居、家中有無電視事關雙
    方之婚姻生活，原告與其配偶洪佑松均為相異之陳述，足以
    顯示婚姻之真實性無法確認。雖原告稱洪佑松之認知係以其
    朋友阿龍介紹時之地點，而原告以在臺北火車站印尼餐廳聚
    餐，經阿龍介紹而認識，而後阿龍帶著洪佑松至原告公司經
    原告同事阿忠的正式介紹才當朋友，所以情節有所出入為說
    明，然查臺北市專勤隊詢問是簡易而明確的同一問題「怎麼
    樣認識、誰介紹的、認識幾年、認識地點」原告迂迴說明爾
    後之交往自無可採。至於，原告補稱延平北路租屋中的客廳
    有電視，而租屋中的房間內沒有，電視是屬於房東的云云，
    若原告與其配偶洪佑松同居之婚姻生活是密切而正向者，當
    然知悉租屋空間之使用範圍，且觀賞電視為一般生活極為普
    遍之休閒活動，原告與其配偶洪佑松就電視之歸屬及其位置
    必然有相當之認識，在陳述上絕不至於各取不同之認知而為
    描述，原告所稱自無足憑。
  (3)被告以無法確認原告與洪佑松婚姻之真實性，未許可原告歸
    化我國國籍，經核並無不妥，訴願決定予以維持，亦無不合
    。原告徒執前詞，訴請撤銷，並請求被告應作成准予原告歸
    化中華民國國籍之行政處分，均為無理由，應予駁回。又本
    案事證已臻明確，兩造其餘攻擊防禦方法均與本件判決結果
    不生影響，故不逐一論述，併此敘明。
五、據上論結，本件原告之訴為無理由，依行政訴訟法第98條第
    1 項前段，判決如主文。
中    華    民    國      98    年    7     月    2   日
            臺北高等行政法院第三庭
                審判長法  官  楊莉莉
                      法  官  畢乃俊
                      法  官  陳心弘
上為正本係照原本作成。
如不服本判決，應於送達後20日內向本院提出上訴狀並表明上訴
理由，如於本判決宣示後送達前提起上訴者，應於判決送達後20
日內補提上訴理由書（須按他造人數附繕本）。
中    華    民    國    98    年     7    月    2     日
                      書記官  鄭聚恩


司法院資訊處製作；財團法人民間司法改革基金會備份。
